ACORDAO-COMPLETO-2450256

ACÓRDÃO 8620/2021 ATA 19/2021 - PRIMEIRA CÂMARA

VISTOS, relatados e discutidos estes autos de tomada de contas especial instaurada em razão da não comprovação da boa e regular aplicação dos recursos transferidos à Associação das Cooperativas de Apoio à Economia Familiar mediante o Contrato de Repasse 0268204-11 (Siafi 639490) ,
ACORDAM os Ministros do Tribunal de Contas da União, reunidos em sessão da Primeira Câmara, ante as razões expostas pelo Relator, em:
9.1. considerar revéis os Srs. José Paulo Crisóstomo Ferreira e Sammy Gesteira Roiter e a Associação das Cooperativas de Apoio à Economia Familiar, para todos os efeitos, dando-se prosseguimento ao processo, com fulcro no art. 12, § 3º, da Lei 8.443/1992; 
9.2. julgar irregulares, nos termos dos arts. 1º, inciso I, 16, inciso III, alíneas "a" e "c", da Lei 8.443/1992 c/c os arts. 19 e 23, inciso III, da mesma lei, as contas dos Srs. José Paulo Crisóstomo Ferreira e Sammy Gesteira Roiter e da Associação das Cooperativas de Apoio à Economia Familiar;
9.3. condenar, solidariamente, o Sr. José Paulo Crisóstomo Ferreira e a Associação das Cooperativas de Apoio à Economia Familiar ao pagamento das importâncias a seguir especificadas, atualizadas monetariamente e acrescidas dos juros de mora, calculadas a partir das datas discriminadas até a data da efetiva quitação do débito, fixando-lhes o prazo de quinze dias para que comprovem, perante o Tribunal, o recolhimento das referidas quantias aos cofres do Tesouro Nacional, nos termos do art. 23, inciso III, alínea "a", da citada lei, c/c o art. 214, inciso III, alínea "a", do Regimento Interno do TCU:
	Data de ocorrência
	Valor histórico (R$) 

	17/6/2009
	6.561,15

	23/7/2009
	50.000,00

	17/9/2009
	50.000,00

	6/11/2009
	90.000,00

	19/11/2009
	50.000,00

	16/12/2009
	40.000,00

	7/1/2010
	20.000,00

	13/1/2010
	97.373,86

	2/2/2010
	47.535,92

	18/2/2010
	18.082,20

	24/2/2010
	22.733,65

	25/2/2010
	18.700,00

	19/3/2010
	15.687,60

	14/4/2010
	15.253,12

	23/4/2010
	29.438,50

	24/5/2010
	20.008,86

	26/5/2010
	21.870,13

	20/4/2011
	39.696,12

	11/5/2011
	160,81

	11/5/2011
	2.226,47

	17/5/2011
	899,23

	30/5/2011
	9.877,07

	9/6/2011
	5.016,20

	14/6/2011
	70,30

	1º/7/2011
	18.072,00

9.4. condenar, solidariamente, o Sr. Sammy Gesteira Roiter e a Associação das Cooperativas de Apoio à Economia Familiar ao pagamento das importâncias a seguir especificadas, atualizadas monetariamente e acrescidas dos juros de mora, calculadas a partir das datas discriminadas até a data da efetiva quitação do débito, fixando-lhes o prazo de quinze dias para que comprovem, perante o Tribunal, o recolhimento das referidas quantias aos cofres do Tesouro Nacional, nos termos do art. 23, inciso III, alínea "a", da citada lei, c/c o art. 214, inciso III, alínea "a", do Regimento Interno do TCU:
	Data de ocorrência
	Valor histórico (R$) 
	Débito/Crédito

	14/6/2010
	12.325,32
	Débito

	6/7/2010
	17.000,00
	Débito

	19/7/2010
	2.310,68
	Débito

	30/7/2010
	1.008,00
	Débito

	9/11/2010
	141.558,17
	Débito

	9/11/2010
	6.519,08
	Débito

	18/11/2010
	5.600,00
	Débito

	23/11/2010
	24.985,72
	Débito

	24/11/2010
	11.553,75
	Débito

	24/11/2010
	6.441,69
	Débito

	6/12/2010
	4.929,50
	Débito

	6/12/2010
	14.768,28
	Débito

	20/12/2010
	31.674,94
	Débito

	23/12/2010
	15.060,19
	Débito

	3/1/2011
	49.050,56
	Débito

	27/1/2011
	17.250,45
	Débito

	28/1/2011
	7.385,81
	Débito

	3/3/2011
	3.386,47
	Débito

	3/3/2011
	12.642,40
	Débito

	14/4/2011
	910,07
	Débito

	21/11/2012
	53.660,80
	Débito

	29/11/2012
	21.973,56
	Débito

	6/12/2012
	28.217,43
	Débito

	21/12/2012
	19.858,77
	Débito

	11/1/2013
	7.586,58
	Débito

	25/1/2013
	27.370,61
	Débito

	7/2/2013
	40.692,07
	Débito

	22/2/2013
	904,52
	Débito

	26/2/2013
	3.200,30
	Débito

	26/2/2013
	2.900,00
	Débito

	6/3/2013
	16.645,30
	Débito

	15/3/2013
	7.728,26
	Débito

	21/3/2013
	4.103,26
	Débito

	10/4/2013
	17.765,27
	Débito

	25/4/2013
	7.438,26
	Débito

	1º/8/2013
	15.053,09
	Débito

	28/8/2013
	11.538,09
	Débito

	5/9/2013
	26.908,15
	Débito

	5/9/2013
	80.475,77
	Débito

	24/11/2017
	3.604,00
	Crédito

9.5. aplicar, individualmente, aos responsáveis a seguir especificados a multa prevista no art. 57 da Lei 8.443/1992, fixando-lhes o prazo de quinze dias, a contar da notificação, para que comprovem, perante o Tribunal (art. 214, III, alínea "a", do Regimento Interno do TCU) , o recolhimento da dívida aos cofres do Tesouro Nacional, atualizada monetariamente desde a data deste acórdão até a data do efetivo recolhimento, se paga após o vencimento, na forma da legislação em vigor:
 9.5.1. ao Sr. José Paulo Crisóstomo Ferreira, no valor de R$ 380.000,00 (trezentos e oitenta mil reais) ;
9.5.2. ao Sr. Sammy Gesteira Roiter, no valor de R$ 390.000,00 (trezentos e noventa mil reais) ; e
9.5.3. à Associação das Cooperativas de Apoio à Economia Familiar, no valor de R$ 770.000,00 (setecentos e setenta mil reais) ;
9.6. informar ao Sr. Sammy Gesteira Roiter que, caso se demonstre, por via recursal, a correta aplicação dos recursos, poderá ser-lhe aplicada a multa prevista no art. 58, inciso I, da Lei 8.443/1992, antes absorvida pela multa do art. 57 do mesmo diploma legal;
9.7. autorizar, desde logo, a cobrança judicial das dívidas, caso não atendidas as notificações, na forma do disposto no art. 28, inciso II, da Lei 8.443/1992; 
9.8. autorizar também, desde logo, se requerido, com fundamento no art. 26 da Lei 8.443/1992, c/c o art. 217, §§ 1º e 2º, do Regimento Interno do TCU, o parcelamento das dívidas em até 36 parcelas mensais, incidindo sobre cada parcela, corrigida monetariamente, os correspondentes acréscimos legais, fixando-lhes o prazo de quinze dias, a contar do recebimento das notificações, para comprovarem, perante o Tribunal, o recolhimento da primeira parcela, e de trinta dias, a contar da parcela anterior, para comprovarem o recolhimento das demais parcelas, devendo incidir sobre cada valor mensal, atualizado monetariamente, os juros de mora devidos, no caso do débito, na forma prevista na legislação em vigor, alertando o responsável de que a falta de comprovação do recolhimento de qualquer parcela importará o vencimento antecipado do saldo devedor, nos termos do § 2º do art. 217 do Regimento Interno deste Tribunal; 
9.9. dar ciência desta deliberação à Procuradoria da República no Estado da Bahia, nos termos do § 3º do art. 16 da Lei 8.443/1992, c/c o § 7º do art. 209 do Regimento Interno do TCU, para adoção das medidas cabíveis; e
9.10. dar ciência desta deliberação aos responsáveis e à Caixa Econômica Federal.

Tomada de contas especial instaurada em razão da não comprovação da regular aplicação dos recursos transferidos mediante o Contrato de Repasse 0268204-11, que teve como objeto o apoio ao fortalecimento da organização e da gestão social dos empreendimentos relacionados à agroindustrialização e à comercialização de produtos da agricultura familiar em bases associativas e cooperativas no Município de Feira de Santana.

Primeira Câmara

Caixa Econômica Federal.

3. Interessados/Responsáveis:
3.1. Responsáveis: Associação das Cooperativas de Apoio à Economia Familiar (03.425.488/0001-97); José Paulo Crisostomo Ferreira (XXX.666.325-XX); Sammy Gesteira Roiter (XXX.524.575-XX).

13.1. Ministros presentes: Vital do Rêgo (na Presidência), Benjamin Zymler (Relator) e Jorge Oliveira.
13.2. Ministro-Substituto convocado: Marcos Bemquerer Costa.
13.3. Ministro-Substituto presente: Weder de Oliveira.

JOSE PAULO CRISOSTOMO

BENJAMIN ZYMLER

Adoto como relatório a instrução elaborada por auditor lotado na SecexTCE (peça 68) , salientando que a proposta de encaminhamento contou com anuências do corpo diretivo da unidade técnica (peças 69 e 70) e do representante do Ministério Público junto ao TCU (peça 71) :
"Cuidam os autos de tomada de contas especial instaurada pela Caixa Econômica Federal, em desfavor de Jose Paulo Crisóstomo Ferreira (CPF: XXX.666.325-XX) , Sammy Gesteira Roiter (CPF: XXX.524.575-XX) e Associação das Cooperativas de Apoio a Economia Familiar (CNPJ: 03.425.488/0001-97) , em razão de omissão no dever de prestar contas realizadas por meio do Contrato de repasse 0268204-11, registro Siafi 639490, (peça 18) firmado entre o Ministério do Desenvolvimento Agrário e Associação das Cooperativas de Apoio à Economia Familiar, e que tinha por objeto o instrumento descrito como "apoio fortalecimento da organização e da gestão social dos empreendimentos e a agroindustrialização e comercialização de produtos da agricultura familiar em bases associativas e cooperativas no Município de Feira de Santana".
HISTÓRICO
Em 16/8/2018, com fundamento na IN/TCU 71/2012, alterada pela IN/TCU 76/2016 e DN/TCU 155/2016, o dirigente da instituição Caixa Econômica Federal (mandatária na Secretaria Especial de Agricultura Familiar e Desenvolvimento Agrário) autorizou a instauração da tomada de contas especial. O processo foi registrado no sistema e-TCE com o número 924/2018.
O Contrato de repasse 0268204-11, registro Siafi 639490, foi firmado no valor de R$ 1.589.000,00, sendo R$ 1.533.880,00 à conta do concedente e R$ 55.120,00 referentes à contrapartida do convenente. Teve vigência de 11/12/2008 a 11/1/2010, com prorrogações sucessivas até 5/9/2013, com prazo para apresentação da prestação de contas em 4/11/2013. Os repasses efetivos da União totalizaram R$ 1.533.880,00, conforme tabela a seguir, (peça 1, p. 2) :
	DATA DESBLOQUEIO
	REPASSE 
	CONTRAPARTIDA
	TOTAL

	3/4/2009
	561.795,23
	20.359,76
	582.154,99

	28/10/2010
	490.795,23
	17.749,82
	508.545,05

	14/11/2012
	481.289,54
	17.010,42
	498.299,96

	TOTAL
	1.533.880,00
	55.120,00
	1.589.000,00

Embora os desbloqueios tenham sido esses, não há uma correspondência entre eles e o débito. De acordo com os extratos presentes as peças 23 e 25 os saques foram feitos aos poucos. Assim o débito tem a composição presente no item 12 desta instrução.
Foram transferidos R$ 1.533.880,00 em 31/3/2009, (peça 26, p. 1) . Foram devolvidos à União R$ 406.991,54 em 24/11/2017, (peça 26, p. 8) , sendo R$ 403.387,54 de recursos não sacados e R$ 3.604,00 de restituição de saldo de recursos sacados (peça 26, p. 8) .
O contratado apresentou prestações de contas parciais nos valores de R$ 581.217,93 em 20/10/2010 e R$ 504.187,46 em 14/12/2011, as quais foram aprovadas, (peça 1, p. 2) . Entretanto, posteriormente, não foi apresentado o REA final. Em consequência não há elementos que venham corroborar que os objetivos do plano de trabalho foram alcançados, nem que o objeto gerou o benefício social esperado nem que o objeto possui funcionalidade parcial ou total. Assim o débito do presente processo recai sobre o valor total desbloqueado.
O fundamento para a instauração da Tomada de Contas Especial, conforme consignado na matriz de responsabilização elaborada pelo tomador de contas, foi a constatação da seguinte irregularidade: 
Não comprovação da boa e regular aplicação dos recursos recebidos da União, por meio do Contrato de Repasse 0268204-11, celebrado entre Caixa/MDA e o Movimento de Organização Comunitária -MOC.
Os responsáveis arrolados na fase interna foram devidamente comunicados e, diante da ausência de justificativas suficientes para elidir a irregularidade e da não devolução dos recursos, instaurou-se a tomada de contas especial.
No relatório (peça 37) , o tomador de contas concluiu que o prejuízo importaria no valor original de R$ 1.533.880,00, imputando-se a responsabilidade a Jose Paulo Crisóstomo Ferreira, Presidente, no período de 11/4/2008 a 15/5/2009, 15/5/2009 a 2/6/2010 e 20/4/2011 a 3/7/2012, Sammy Gesteira Roiter, Presidente, no período de 2/6/2010 a 20/4/2011, 3/7/2012 a 24/4/2015 e 24/4/2015 a 2/3/2018, e Associação das Cooperativas de Apoio a Economia Familiar, na condição de contratado. 
Em 20/9/2019, a Controladoria-Geral da União emitiu o relatório de auditoria (peça 38) , em concordância com o relatório do tomador de contas. O certificado de auditoria e o parecer do dirigente do órgão de controle interno concluíram pela irregularidade das presentes contas (peças 39 e 40) .
Em 11/10/2019, o ministro responsável pela área atestou haver tomado conhecimento das conclusões contidas no relatório e certificado de auditoria, bem como do parecer conclusivo do dirigente do órgão de controle interno, manifestando-se pela irregularidade das contas, e determinou o encaminhamento do processo ao Tribunal de Contas da União (peça 41) .
12.	Diante do exposto, na instrução presente na peça 43 foi proposto:
a) realizar a citação, com fundamento nos arts. 10, § 1º, e 12, incisos I e II, da Lei 8.443/1992 c/c o art. 202, incisos I e II, do RI/TCU, de Jose Paulo Crisóstomo Ferreira (CPF: XXX.666.325-XX) , e da Associação das Cooperativas de Apoio a Economia Familiar (CNPJ: 03.425.488/0001-97) para que, no prazo de quinze dias, os responsáveis abaixo indicados, em decorrência das condutas praticadas, apresentem alegações de defesa e/ou recolham, solidariamente, aos cofres especificados, a quantia abaixo indicada, atualizada monetariamente a partir da respectiva data até o efetivo recolhimento, abatendo-se na oportunidade a quantia eventualmente ressarcida, na forma da legislação em vigor, que geraram a irregularidade demonstrada a seguir:
Irregularidade: não comprovação da boa e regular aplicação dos recursos recebidos da União, por meio do Contrato de Repasse 0268204-11, celebrado entre Caixa/MDA e a Associação das Cooperativas de Apoio à Economia Familiar, em virtude da não apresentação do REA final nem da prestação de contas.
Responsável: Jose Paulo Crisóstomo Ferreira (CPF: XXX.666.325-XX) 
Conduta: Omitir-se no dever de apresentar o REA final e prestar contas dos valores recebidos por meio do contrato de repasse, 0268204-11, celebrado entre a Caixa/MDA e a Associação das Cooperativas de Apoio a Economia Familiar, quando estava obrigado a apresentar a prestação de contas até 04/11/2013.
Nexo de causalidade: A ausência da apresentação do REA final e da prestação de contas resultou na impossibilidade de comprovação da legalidade no uso do valor total transferido.
Culpabilidade: não há excludentes de ilicitude, de culpabilidade e de punibilidade; é razoável supor que o responsável tinha consciência da ilicitude de sua conduta; era exigível conduta diversa da praticada, qual seja, apresentar o REA final e a prestação de contas nos prazos pactuados
Responsável: Associação das Cooperativas de Apoio a Economia Familiar (CNPJ: 03.425.488/0001-97) ; 
Conduta: Omitir-se no dever de apresentar o REA final e prestar contas dos valores recebidos por meio do contrato de repasse, 0268204-11, celebrado entre a Caixa/MDA e a Associação das Cooperativas de Apoio à Economia Familiar, quando estava obrigado a apresentar a prestação de contas até 04/11/2013.
Nexo de causalidade: A ausência da apresentação do REA final e da prestação de contas resultou na impossibilidade de comprovação da legalidade no uso do valor total transferido.
Culpabilidade: não há excludentes de ilicitude, de culpabilidade e de punibilidade; é razoável supor que o responsável tinha consciência da ilicitude de sua conduta; era exigível conduta diversa da praticada, qual seja, apresentar o REA final e a prestação de contas nos prazos pactuados.
	Data de ocorrência
	Valor histórico (R$) 

	17/6/2009
	6.561,15

	23/7/2009
	50.000,00

	17/9/2009
	50.000,00

	6/11/2009
	90.000,00

	19/11/2009
	50.000,00

	16/12/2009
	40.000,00

	7/1/2010
	20.000,00

	13/1/2010
	97373,86

	2/2/2010
	47.535,92

	18/2/2010
	18.082,20

	24/2/2010
	22.733,65

	25/2/2010
	18.700,00

	2/3/2010
	34.502,92

	19/3/2010
	15.687,60

	14/4/2010
	15.253,12

	23/4/2010
	29.438,50

	24/5/2010
	20.008,86

	26/5/2010
	21.870,13

	20/4/2011
	39.696,12

	11/5/2011
	160,81

	11/5/2011
	2.226,47

	17/5/2011
	899,23

	30/5/2011
	9.877,07

	9/6/2011
	5.016,20

	14/6/2011
	70,30

	1/7/2011
	18.072,00

Cofre credor: Tesouro Nacional
b) realizar a citação, com fundamento nos arts. 10, § 1º, e 12, incisos I e II, da Lei 8.443/1992 c/c o art. 202, incisos I e II, do RI/TCU, de Sammy Gesteira Roiter (CPF: XXX.524.575-XX) , e da Associação das Cooperativas de Apoio a Economia Familiar (CNPJ: 03.425.488/0001-97) para que, no prazo de quinze dias, os responsáveis abaixo indicados, em decorrência das condutas praticadas, apresentem alegações de defesa e/ou recolham, solidariamente, aos cofres especificados, a quantia abaixo indicada, atualizada monetariamente a partir da respectiva data até o efetivo recolhimento, abatendo-se na oportunidade a quantia eventualmente ressarcida, na forma da legislação em vigor, que geraram a irregularidade demonstrada a seguir:
Irregularidade: não comprovação da boa e regular aplicação dos recursos recebidos da União, por meio do Contrato de Repasse 0268204-11, celebrado entre Caixa/MDA e a Associação das Cooperativas de Apoio à Economia Familiar, em virtude da não apresentação do REA final nem da prestação de contas
Responsável: Sammy Gesteira Roiter (CPF: XXX.524.575-XX) , 
Conduta: Omitir-se no dever de apresentar o REA final e prestar contas dos valores recebidos por meio do contrato de repasse, 0268204-11, celebrado entre a Caixa/MDA e a Associação das Cooperativas de Apoio a Economia Familiar, quando estava obrigado a apresentar a prestação de contas até 04/11/2013.
Nexo de causalidade: A ausência da apresentação do REA final e da prestação de contas resultou na impossibilidade de comprovação da legalidade no uso do valor total transferido.
Culpabilidade: não há excludentes de ilicitude, de culpabilidade e de punibilidade; é razoável supor que o responsável tinha consciência da ilicitude de sua conduta; era exigível conduta diversa da praticada, qual seja, apresentar o REA final e a prestação de contas nos prazos pactuados
Responsável: Associação das Cooperativas de Apoio a Economia Familiar (CNPJ: 03.425.488/0001-97) ; 
Conduta: Omitir-se no dever de apresentar o REA final e prestar contas dos valores recebidos por meio do contrato de repasse, 0268204-11, celebrado entre a Caixa/MDA e a Associação das Cooperativas de Apoio à Economia Familiar, quando estava obrigado a apresentar a prestação de contas até 04/11/2013.
Nexo de causalidade: A ausência da apresentação do REA final e da prestação de contas resultou na impossibilidade de comprovação da legalidade no uso do valor total transferido.
Culpabilidade: não há excludentes de ilicitude, de culpabilidade e de punibilidade; é razoável supor que o responsável tinha consciência da ilicitude de sua conduta; era exigível conduta diversa da praticada, qual seja, apresentar o REA final e a prestação de contas nos prazos pactuados.
	Data de ocorrência
	              Valor histórico (R$) 
	         DEB/CRED

	14/6/2010
	12.325,32
	D

	6/7/2010
	17.000,00
	D

	19/7/2010
	2.310,68
	D

	30/7/2010
	1.008,00
	D

	9/11/2010
	141.558,17
	D

	9/11/2010
	6.519,08
	D

	18/11/2010
	5.600,00
	D

	23/11/2010
	24.985,72
	D

	24/11/2010
	11.553,75
	D

	24/11/2010
	6.441,69
	D

	6/12/2010
	4.929,50
	D

	6/12/2010
	14.768,28
	D

	20/12/2010
	31.674,94
	D

	23/12/2010
	15.060,19
	D

	3/1/2011
	49.050,56
	D

	27/1/2011
	17.250,45
	D

	28/1/2011
	7.385,81
	D

	3/3/2011
	3.386,47
	D

	3/3/2011
	12.642,40
	D

	14/4/2011
	910,07
	D

	21/11/2012
	53.660,80
	D

	29/11/2012
	21.973,56
	D

	6/12/2012
	28.217,43
	D

	21/12/2012
	19.858,77
	D

	11/1/2013
	7.586,58
	D

	25/1/2013
	27.370,61
	D

	7/2/2013
	40.692,07
	D

	22/2/2013
	904,52
	D

	26/2/2013
	3.200,30
	D

	26/2/2013
	2.900,00
	D

	15/3/2013
	7.727,26
	D

	6/3/2013
	16.645,30
	D

	15/3/2013
	7.728,26
	D

	21/3/2013
	4.103,26
	D

	10/4/2013
	17.765,27
	D

	25/4/2013
	7.438,26
	D

	1/8/2013
	15.053,09
	D

	28/8/2013
	11.538,09
	D

	5/9/2013
	26.908,15
	D

	5/9/2013
	80.475,77
	D

	24/11/2017
	3.604,00
	C

                   Cofre credor: Tesouro Nacional
c) realizar a audiência de Sammy Gesteira Roiter (CPF: XXX.524.575-XX) , com fundamento nos arts. 10, § 1º, e 12, incisos I e III, da Lei 8.443/1992, c/c o art. 202, incisos I e III, do RI/TCU, para que no prazo de quinze dias, apresente razões de justificativa quanto à seguinte irregularidade:
 c-1) Irregularidade: não cumprimento do prazo originariamente estipulado para prestação de contas dos recursos transferidos por intermédio do Contrato de repasse, 0268204-11, celebrado entre a Caixa/MDA e a Associação das Cooperativas de Apoio à Economia Familiar, configurado por omissão no dever de prestar contas, cujo prazo para apresentação das contas expirou em 4/11/2013; 
c-2) Dispositivos violados: art. 37, caput, c/c o art. 70, parágrafo único, da Constituição da República Federal do Brasil, art. 93 do Decreto-lei 200/67, art. 66 do Decreto 93.872/1986, art. 28 da IN/STN 1/1997;
Em cumprimento ao pronunciamento da unidade (peça 45) , foram efetuadas citações do responsável, nos moldes adiante:
	a) Sammy Gesteira Roiter
Comunicação: Ofício 19.693/2020-Secomp-4
Data da Expedição: 13/5/2020, (peça 51) 
Recebido em 18/5/2020, (peça 54) 
Origem do endereço:  Receita Federal
b) José Paulo Crisóstomo Ferreira
Comunicação: Ofício 19.694/2020-Secomp-4
Data da Expedição: 13/5/2020, (peça 52) 
Recebido em 22/5/2020, (peça 55) . 
Origem do endereço: Receita Federal
c) Associação das Cooperativas de Apoio a Economia Familiar
Comunicação: Ofício 19.695/2020-Secomp-4
Data da Expedição: 13/5/2020, (peça 50) 
Recebido em 15/5/2020, (peça 53) . 
Origem do endereço: Receita Federal
	2.1.1. Já

 Conforme Despacho de Conclusão das Comunicações Processuais (peça 67) , as providências inerentes às comunicações processuais foram concluídas. Transcorrido o prazo regimental, Jose Paulo Crisóstomo Ferreira (CPF: XXX.666.325-XX) , Sammy Gesteira Roiter (CPF: XXX.524.575-XX) e Associação das Cooperativas de Apoio a Economia Familiar (CNPJ: 03.425.488/0001-97) , permaneceram silentes, devendo ser considerados revéis, nos termos do art. 12, §3º, da Lei 8.443/1992.
EXAME TÉCNICO
Da validade das notificações:
15.	Preliminarmente, cumpre tecer breves considerações sobre a forma como são realizadas as comunicações processuais no TCU. A esse respeito, destacam-se o art. 179, do Regimento Interno do TCU (Resolução 155, de 4/12/2002) e o art. 4º, inciso III, § 1º, da Resolução TCU 170, de 30 de junho de 2004, in verbis:
Art. 179. A citação, a audiência ou a notificação, bem como a comunicação de diligência, farse-ão:
I - mediante ciência da parte, efetivada por servidor designado, por meio eletrônico, fac-símile, telegrama ou qualquer outra forma, desde que fique confirmada inequivocamente a entrega da comunicação ao destinatário;
II - mediante carta registrada, com aviso de recebimento que comprove a entrega no endereço do destinatário;
III - por edital publicado no Diário Oficial da União, quando o seu destinatário não for localizado
 (...) 
Art. 3º As comunicações serão dirigidas ao responsável, ou ao interessado, ou ao dirigente de órgão ou entidade, ou ao representante legal ou ao procurador constituído nos autos, com poderes expressos no mandato para esse fim, por meio de:
I - correio eletrônico, fac-símile ou telegrama;
II - servidor designado;
III - carta registrada, com aviso de recebimento;
IV - edital publicado no Diário Oficial da União, quando o seu destinatário não for localizado, nas hipóteses em que seja necessário o exercício de defesa.
Art. 4º. Consideram-se entregues as comunicações:
I - efetivadas conforme disposto nos incisos I e II do artigo anterior, mediante confirmação da ciência do destinatário;
II - realizadas na forma prevista no inciso III do artigo anterior, com o retorno do aviso de recebimento, entregue comprovadamente no endereço do destinatário;
III - na data de publicação do edital no Diário Oficial da União, quando realizadas na forma prevista no inciso IV do artigo anterior.
§ 1º O endereço do destinatário deverá ser previamente confirmado mediante consulta aos sistemas disponíveis ao Tribunal ou a outros meios de informação, a qual deverá ser juntada ao respectivo processo.
 (...) 
16.	Bem se vê, portanto, que a validade da citação via postal não depende de que o aviso de recebimento seja assinado pelo próprio destinatário da comunicação, o que dispensa, no caso em tela, a entrega do AR em "mãos próprias". A exigência da norma é no sentido de o Tribunal verificar se a correspondência foi entregue no endereço correto, residindo aqui a necessidade de certeza inequívoca. 
Não é outra a orientação da jurisprudência do TCU, conforme se verifica dos julgados a seguir transcritos:
São válidas as comunicações processuais entregues, mediante carta registrada, no endereço correto do responsável, não havendo necessidade de que o recebimento seja feito por ele próprio (Acórdão 3648/2013-TCU-Segunda Câmara, Relator Ministro JOSÉ JORGE) ;
É prescindível a entrega pessoal das comunicações pelo TCU, razão pela qual não há necessidade de que o aviso de recebimento seja assinado pelo próprio destinatário. Entregandose a correspondência no endereço correto do destinatário, presume-se o recebimento da citação. (Acórdão 1019/2008-TCU-Plenário, Relator Ministro BENJAMIN ZYMLER) ;
As comunicações do TCU, inclusive as citações, deverão ser realizadas mediante Aviso de Recebimento - AR, via Empresa Brasileira de Correios e Telégrafos, bastando para sua validade que se demonstre que a correspondência foi entregue no endereço correto. (Acórdão 1526/2007-TCU-Plenário, Relator Ministro AROLDO CEDRAZ) .
A validade do critério de comunicação processual do TCU foi referendada pelo Supremo Tribunal Federal, nos termos do julgamento do MS-AgR 25.816/DF, por meio do qual se afirmou a desnecessidade da ciência pessoal do interessado, entendendo-se suficiente a comprovação da entrega do "AR" no endereço do destinatário:
Ementa: agravo regimental. Mandado de segurança. Desnecessidade de intimação pessoal das decisões do tribunal de contas da união. art. 179 do regimento interno do TCU. Intimação do ato impugnado por carta registrada, iniciado o prazo do art. 18 da lei nº 1.533/51 da data constante do aviso de recebimento. Decadência reconhecida. Agravo improvido.
O envio de carta registrada com aviso de recebimento está expressamente enumerado entre os meios de comunicação de que dispõe o Tribunal de Contas da União para proceder às suas intimações.
O inciso II do art. 179 do Regimento Interno do TCU é claro ao exigir apenas a comprovação da entrega no endereço do destinatário, bastando o aviso de recebimento simples. 
	Da revelia dos responsáveis, Jose Paulo Crisóstomo Ferreira (CPF: XXX.666.325-XX) , Sammy Gesteira Roiter (CPF: XXX.524.575-XX) e Associação das Cooperativas de Apoio a Economia Familiar (CNPJ: 03.425.488/0001-97) , 
No caso vertente, todos os responsáveis foram notificados nos endereços constantes nos sistemas CPF e CNPJ da Receita 	Federal. As entregas dos ofícios citatórios nesses endereços ficaram comprovadas, conforme se verifica a seguir:
a) Sammy Gesteira Roiter: Comunicação: Ofício 19.693/2020-Secomp-4. Data da Expedição: 13/5/2020, (peça 51) . Recebido em 18/5/2020, (peça 54) . Origem do endereço:  Receita Federal.
b) José Paulo Crisóstomo Ferreira: Comunicação: Ofício 19.694/2020-Secomp-4. Data da Expedição: 13/5/2020, (peça 52) . Recebido em 22/5/2020, (peça 55) . Origem do endereço: Receita Federal.
c) Associação das Cooperativas de Apoio a Economia Familiar: Comunicação: Ofício 19.695/2020-Secomp-4. Data da Expedição: 13/5/2020, (peça 50) . Recebido em 15/5/2020, (peça 53) . Origem do endereço: Receita Federal.
20.	Cabe destacar que, inclusive, os Srs. Sammy Gesteira Roiter e José Paulo Crisóstomo Ferreira vieram aos autos solicitar prorrogação de prazo para apresentação de defesa, (peças 57, 60, 62 e 63) . Porém decorrido o prazo fixado, não a apresentaram.
Nos processos do TCU, a revelia não leva à presunção de que seriam verdadeiras todas as imputações levantadas contra os responsáveis, diferentemente do que ocorre no processo civil, em que a revelia do réu opera a presunção da verdade dos fatos narrados pelo autor (Acórdão 1009/2018-TCU-Plenário, Relator: BRUNO DANTAS; 2369/2013 - TCU - Plenário, Relator: BENJAMIN ZYMLER e 2449/2013 - TCU - Plenário, Relator: BENJAMIN ZYMLER) . Dessa forma, a avaliação da responsabilidade do agente não pode prescindir da prova existente no processo ou para ele carreada. 
Ao não apresentar sua defesa, os responsáveis deixaram de produzir prova da regular aplicação dos recursos sob sua responsabilidade, em afronta às normas que impõem aos gestores públicos a obrigação legal de, sempre que demandados pelos órgãos de controle, apresentar os documentos que demonstrem a correta utilização das verbas públicas, a exemplo do contido no art. 93 do Decreto-Lei 200/1967: "Quem quer que utilize dinheiros públicos terá de justificar seu bom e regular emprego na conformidade das leis, regulamentos e normas emanadas das autoridades administrativas competentes." 
Mesmo as alegações de defesa não sendo apresentadas, considerando o princípio da verdade real que rege esta Corte, procurou-se buscar, em manifestações dos responsáveis na fase interna desta Tomada de Contas Especial, se havia algum argumento que pudesse ser aproveitado a seu favor, fato não observado.
Em se tratando de processo em que a parte interessada não se manifestou acerca das irregularidades imputadas, não há elementos para que se possa efetivamente aferir e reconhecer a ocorrência de boa-fé na conduta dos responsáveis, podendo este Tribunal, desde logo, proferir o julgamento de mérito pela irregularidade das contas, conforme os termos dos §§ 2º e 6º do art. 202 do Regimento Interno do TCU. (Acórdão 2064/2011-TCU-Primeira Câmara (relator: Ubiratan Aguiar) , 6.182/2011-TCU-1ª Câmara (relator: Weber de Oliveira) , 4.072/2010-TCU-1ª Câmara (Relator: Valmir Campelo) , 1.189/2009-TCU-1ª Câmara (Relator: Marcos Bemquerer) , 731/2008-TCU-Plenário (Relator: Aroldo Cedraz) .
Dessa forma, os responsáveis, José Paulo Crisóstomo Ferreira (CPF: XXX.666.325-XX) , Sammy Gesteira Roiter (CPF: XXX.524.575-XX) e Associação das Cooperativas de Apoio a Economia Familiar (CNPJ: 03.425.488/0001-97) devem ser considerados revéis, nos termos do art. 12, §3º, da Lei 8.443/1992, devendo as suas contas serem julgadas irregulares, sendo as mesmas condenadas ao débito apurado, sendo-lhes ainda aplicada a multa do art. 57 da Lei 8.443/1992.
Da cumulatividade de multas 
Quanto à possibilidade de aplicação cumulativa das multas dos arts. 57 e 58, inciso I, da Lei 8.443/1992, ainda que seja adequada a realização de citação e audiência das responsáveis, por força do disposto no art. 209, §4º, do Regimento Interno do TCU, o Tribunal reconhece que existe relação de subordinação entre as condutas de "não comprovação da aplicação dos recursos" e de "omissão na prestação de contas", sendo a primeira consequência da segunda, o que enseja, na verificação das duas irregularidades, a aplicação da multa do art. 57, com o afastamento da multa do art. 58, inciso I, em atenção ao princípio da absorção (Acórdão 9579/2015-TCU-Segunda Câmara, Relator Ministro Vital do Rêgo; Acórdão 2469/2019-TCU-Primeira Câmara, Relator Ministro Augusto Sherman) .
Conforme leciona Cezar Bitencourt (Tratado de Direito Penal: parte geral - 8ª Edição - São Paulo: Saraiva, 2003. Pg. 565) , na absorção, " (...) a pena do delito mais grave absorve a pena do delito menos grave, que deve ser desprezada". No caso concreto, a "omissão no dever de prestar contas", embora seja uma irregularidade autônoma, funciona como fase ou meio para a consecução da "não comprovação da aplicação dos recursos", havendo clara relação de interdependência entre essas condutas. Dessa forma, recaindo as duas ocorrências num mesmo gestor, deve prevalecer a pena do delito mais grave, qual seja, a multa do art. 57, da Lei 8.443/1992.
Da prescrição da pretensão punitiva
Quanto à pretensão punitiva do TCU, conforme Acórdão 1441/2016-TCU-Plenário, que uniformizou a jurisprudência acerca dessa questão, subordina-se ao prazo geral de prescrição indicado no art. 205 do Código Civil, que é de 10 anos, contado da data de ocorrência da irregularidade sancionada, nos termos do art. 189 do Código Civil, sendo este prazo interrompido pelo ato que ordenar a citação, a audiência ou a oitiva do responsável. 
No caso em exame, não ocorreu a prescrição, uma vez que quanto ao Sr. José Paulo Crisóstomo Ferreira, sua gestão terminou em 3/7/2012 e quanto ao Sr. Sammy Gesteira Roiter, o prazo para apresentação da prestação de contas terminou em 4/11/2013 e o ato de ordenação da citação ocorreu em 30/4/2020, (peça 44) .
CONCLUSÃO
Em face da análise promovida na seção "Exame Técnico", verifica-se que as responsáveis não lograram comprovar a boa e regular aplicação dos recursos.  Ademais, inexistem nos autos elementos que demonstrem a boa-fé das responsáveis ou a ocorrência de outras excludentes de culpabilidade. Verifica-se também que não houve a prescrição da pretensão punitiva, conforme análise já realizada.
Tendo em vista que não constam dos autos elementos que permitam reconhecer sua boa-fé, devem as contas de Jose Paulo Crisóstomo Ferreira (CPF: XXX.666.325-XX) , Sammy Gesteira Roiter (CPF: XXX.524.575-XX) e Associação das Cooperativas de Apoio a Economia Familiar (CNPJ: 03.425.488/0001-97) , serem julgadas irregulares, nos termos do art. 202, § 6º, do RI/TCU, condenando-as ao débito apurado, atualizado monetariamente e acrescido de juros de mora, nos termos do art. 202, §1º do RI/TCU, descontado o valor eventualmente recolhido, e aplicando-lhes a multa prevista no art. 57 da Lei 8.443/1992.
PROPOSTA DE ENCAMINHAMENTO
Diante do exposto, submetemos os autos à consideração superior, propondo ao TCU:
a) considerar revéis Jose Paulo Crisóstomo Ferreira (CPF: XXX.666.325-XX) , Sammy Gesteira Roiter (CPF: XXX.524.575-XX) e Associação das Cooperativas de Apoio a Economia Familiar (CNPJ: 03.425.488/0001-97) , para todos os efeitos, dando-se prosseguimento ao processo, com fulcro no art. 12, § 3º, da Lei 8.443/1992;
b) julgar irregulares, nos termos dos arts. 1º, inciso I, 16, inciso III, alíneas "a" e "c", § 2º, da Lei 8.443/1992 c/c os arts. 19 e 23, inciso III, da mesma Lei, e com arts. 1º, inciso I, 209 e incisos I e III, 210, do Regimento Interno/TCU, as contas dos responsáveis Jose Paulo Crisóstomo Ferreira (CPF: XXX.666.325-XX) , Sammy Gesteira Roiter (CPF: XXX.524.575-XX) e Associação das Cooperativas de Apoio a Economia Familiar (CNPJ: 03.425.488/0001-97) ; 
c) condenar, solidariamente, Jose Paulo Crisóstomo Ferreira (CPF: XXX.666.325-XX) e a Associação das Cooperativas de Apoio a Economia Familiar (CNPJ: 03.425.488/0001-97) , ao pagamento das importâncias a seguir especificadas, atualizadas monetariamente e acrescidas dos juros de mora, calculadas a partir das datas discriminadas até a data do efetiva quitação do débito, fixando-lhe o prazo de quinze dias, para que comprove, perante o Tribunal (art. 214, inciso III, alínea "a", do Regimento Interno) , o recolhimento das referidas quantias aos cofres do Tesouro Nacional, nos termos do art. 23, inciso III, alínea "a", da Lei 8.443/1992;
	Data de ocorrência
	Valor histórico (R$) 

	17/6/2009
	6.561,15

	23/7/2009
	50.000,00

	17/9/2009
	50.000,00

	6/11/2009
	90.000,00

	19/11/2009
	50.000,00

	16/12/2009
	40.000,00

	7/1/2010
	20.000,00

	13/1/2010
	97373,86

	2/2/2010
	47.535,92

	18/2/2010
	18.082,20

	24/2/2010
	22.733,65

	25/2/2010
	18.700,00

	2/3/2010
	34.502,92

	19/3/2010
	15.687,60

	14/4/2010
	15.253,12

	23/4/2010
	29.438,50

	24/5/2010
	20.008,86

	26/5/2010
	21.870,13

	20/4/2011
	39.696,12

	11/5/2011
	160,81

	11/5/2011
	2.226,47

	17/5/2011
	899,23

	30/5/2011
	9.877,07

	9/6/2011
	5.016,20

	14/6/2011
	70,30

	1/7/2011
	18.072,00

d) condenar, solidariamente, Sammy Gesteira Roiter (CPF: XXX.524.575-XX) e a Associação das Cooperativas de Apoio a Economia Familiar (CNPJ: 03.425.488/0001-97) , ao pagamento das importâncias a seguir especificadas, atualizadas monetariamente e acrescidas dos juros de mora, calculadas a partir das datas discriminadas até a data do efetiva quitação do débito, fixando-lhe o prazo de quinze dias, para que comprove, perante o Tribunal (art. 214, inciso III, alínea "a", do Regimento Interno) , o recolhimento das referidas quantias aos cofres do Tesouro Nacional, nos termos do art. 23, inciso III, alínea "a", da Lei 8.443/1992:
	Data de ocorrência
	Valor histórico (R$) 
	        DEB/CRED

	14/6/2010
	12.325,32
	D

	6/7/2010
	17.000,00
	D

	19/7/2010
	2.310,68
	D

	30/7/2010
	1.008,00
	D

	9/11/2010
	141.558,17
	D

	9/11/2010
	6.519,08
	D

	18/11/2010
	5.600,00
	D

	23/11/2010
	24.985,72
	D

	24/11/2010
	11.553,75
	D

	24/11/2010
	6.441,69
	D

	6/12/2010
	4.929,50
	D

	6/12/2010
	14.768,28
	D

	20/12/2010
	31.674,94
	D

	23/12/2010
	15.060,19
	D

	3/1/2011
	49.050,56
	D

	27/1/2011
	17.250,45
	D

	28/1/2011
	7.385,81
	D

	3/3/2011
	3.386,47
	D

	3/3/2011
	12.642,40
	D

	14/4/2011
	910,07
	D

	21/11/2012
	53.660,80
	D

	29/11/2012
	21.973,56
	D

	6/12/2012
	28.217,43
	D

	21/12/2012
	19.858,77
	D

	11/1/2013
	7.586,58
	D

	25/1/2013
	27.370,61
	D

	7/2/2013
	40.692,07
	D

	22/2/2013
	904,52
	D

	26/2/2013
	3.200,30
	D

	26/2/2013
	2.900,00
	D

	15/3/2013
	7.727,26
	D

	6/3/2013
	16.645,30
	D

	15/3/2013
	7.728,26
	D

	21/3/2013
	4.103,26
	D

	10/4/2013
	17.765,27
	D

	25/4/2013
	7.438,26
	D

	1/8/2013
	15.053,09
	D

	28/8/2013
	11.538,09
	D

	5/9/2013
	26.908,15
	D

	5/9/2013
	80.475,77
	D

	24/11/2017
	3.604,00
	            CRÉDITO

e) aplicar aos responsáveis Jose Paulo Crisóstomo Ferreira (CPF: XXX.666.325-XX) , Sammy Gesteira Roiter (CPF: XXX.524.575-XX) e Associação das Cooperativas de Apoio a Economia Familiar (CNPJ: 03.425.488/0001-97) , a  multa prevista no art. 57 da Lei 8.443/1992 c/c o art. 267 do RI/TCU, fixando-lhes o prazo de quinze dias, a contar da notificação, para que comprovem, perante o Tribunal (art. 214, III, a, do Regimento Interno do TCU) , o recolhimento da dívida aos cofres do Tesouro Nacional, atualizada monetariamente desde a data do acórdão que vier a ser proferido por este Tribunal até a do efetivo recolhimento, se pagas após o vencimento, na forma da legislação em vigor;
f) informar ao responsável Sammy Gesteira Roiter (CPF: XXX.524.575-XX) , que, caso se demonstre, por via recursal, a correta aplicação dos recursos, poderá ser reaplicada a multa do art. 58, inciso I, da Lei 8.443/1992, antes absorvida pela multa do art. 57 do mesmo diploma legal;
g) autorizar, desde logo, a cobrança judicial das dívidas, caso não atendidas as notificações, na forma do disposto no art. 28, inciso II, da Lei 8.443/1992;
h) autorizar também, desde logo, se requerido, com fundamento no art. 26 da Lei 8.443, de 1992 c/c o art. 217, §§ 1º e 2º do Regimento Interno, o parcelamento da dívida em até 36 parcelas, incidindo sobre cada parcela, corrigida monetariamente, os correspondentes acréscimos legais fixando- lhes o prazo de quinze dias, a contar do recebimento da notificação, para comprovarem perante o Tribunal o recolhimento da primeira parcela, e de trinta dias, a contar da parcela anterior, para comprovar os recolhimentos das demais parcelas, devendo incidir sobre cada valor mensal, atualizado monetariamente, os juros de mora devidos, no caso do débito, na forma prevista na legislação em vigor, alertando às responsáveis de que a falta de comprovação do recolhimento de qualquer parcela importará o vencimento antecipado do saldo devedor, nos termos do § 2º do art. 217 do Regimento Interno deste Tribunal;
i) enviar cópia do Acórdão a ser prolatado, bem como do Relatório e do Voto que o fundamentarem, à Procuradoria da República no Estado da Bahia, nos termos do § 3º do art. 16 da Lei 8.443/1992 c/c o § 7º do art. 209 do Regimento Interno do TCU, para adoção das medidas cabíveis;
j) enviar cópia do Acórdão que vier a ser proferido à Caixa Econômica Federal e aos responsáveis, para ciência, informando que a presente deliberação, acompanhada do Relatório e do Voto que a fundamenta, está disponível para a consulta no endereço www.tcu.gov.br/acordaos."
É o relatório.

8.1. Pablo Dias Freire de Mello (48679/OAB-BA), representando José Paulo Crisostomo Ferreira e Sammy Gesteira Roiter.

Subprocurador-Geral Paulo Soares Bugarin.

TOMADA DE CONTAS ESPECIAL. CONTRATO DE REPASSE. RECURSOS FEDERAIS TRANSFERIDOS À ASSOCIAÇÃO DAS COOPERATIVAS DE APOIO À ECONOMIA FAMILIAR. OMISSÃO NO DEVER DE PRESTAR CONTAS. CITAÇÕES. REVELIAS. CONTAS IRREGULARES. DÉBITO. MULTA.

TOMADA DE CONTAS ESPECIAL (TCE)

Secretaria de Controle Externo de Tomada de Contas Especial (SecexTCE).

Trata-se de tomada de contas especial instaurada pela Caixa Econômica Federal contra os Srs. José Paulo Criso¿stomo Ferreira e Sammy Gesteira Roiter e a Associação das Cooperativas de Apoio à Economia Familiar, em razão da não comprovação da boa e regular aplicação dos recursos transferidos por meio do Contrato de Repasse 0268204-11 (Siafi 639490) , firmado entre o extinto Ministério do Desenvolvimento Agrário e a aludida associação.
O Sr. José Paulo Criso¿stomo Ferreira atuou como presidente da associação nos seguintes períodos: de 11/4/2008 a 15/5/2009; de 15/5/2009 a 2/6/2010; e de 20/4/2011 a 3/7/2012. E o Sr. Sammy Gesteira Roiter ocupou o referido cargo nos períodos: de 2/6/2010 a 20/4/2011; de 3/7/2012 a 24/4/2015; e de 24/4/2015 a 2/3/2018 (peça 37, p. 2, e peça 68, p. 2) . 
O ajuste foi firmado no valor de R$ 1.589.000,00, sendo R$ 1.533.880,00 a¿ conta do concedente e R$ 55.120,00 a título de contrapartida do convenente, e teve por objeto o apoio ao fortalecimento da organização e da gestão social dos empreendimentos relacionados à agroindustrialização e à comercialização de produtos da agricultura familiar em bases associativas e cooperativas no Município de Feira de Santana/BA.
A vigência do instrumento de repasse foi de 11/12/2008 a 5/9/2013, com prazo para apresentação da prestação de contas até 4/11/2013.
Conforme consta do relatório do tomador de contas (peça 37) , não restou comprovada a boa e regular aplicação dos recursos transferidos, uma vez que houve omissão no dever de prestar contas. 
Em função da ausência do relatório de execução de atividades final (REA) e dos demais documentos exigidos na fase de prestação de contas, o tomador considerou não haver elementos suficientes para que ficassem demonstrados: o alcance dos objetivos previstos no plano de trabalho; o atingimento do benefício social esperado; e a funcionalidade parcial ou total de eventual parcela do objeto que tenha sido executada. Por conseguinte, o débito apurado recaiu sobre o valor total repassado.
A Controladoria-Geral da União (CGU) e o ministro supervisor emitiram os correspondentes parecer e pronunciamento concordando com as conclusões do relatório do tomador de contas especial.
Os pressupostos para constituição e desenvolvimento válido e regular do processo, previstos no art. 6º, incisos I e II, c/c o art. 19 da IN/TCU 71/2012, modificada pela IN/TCU 76/2016, foram atendidos, uma vez que:
a. o valor atualizado do débito apurado (sem juros) , até 1º/1/2017, totaliza R$ 2.313.163,71, portanto é superior ao limite mínimo de R$ 100.000,00; e
b. não houve o transcurso de mais de dez anos desde o fato gerador sem que tenha havido as notificações dos responsáveis pela autoridade administrativa federal competente, visto que: o Sr. Jose Paulo Criso¿stomo Ferreira foi comunicado sobre a irregularidade em 24/4/2015 (peças 11 e 12) ; o Sr. Sammy Gesteira Roiter, em 6/12/2013 (peças 13 e 14) ; e a associação, em 15/5/2020 (peças 50 e 53) .
O débito apurado foi estimado com base nos valores e datas dos resgates constantes dos extratos bancários da conta específica do ajuste (peças 23 e 25) , deduzindo-se a quantia posteriormente restituída à União. 
Isso porque, ao analisar a conciliação bancária, a unidade técnica destacou que, em 24/11/2017, houve devolução de R$ 406.991,54 à União, sendo R$ 403.387,54 relativos a recursos que nem sequer haviam sido sacados da conta específica (saldo que permaneceu em aplicação financeira) e R$ 3.604,00 atinentes a restituição de saldo de recursos que haviam sido sacados (peça 26, p. 8, peça 31 e peça 43, p. 2) . 
Como o prejuízo ao erário foi calculado com base nos valores que saíram da conta específica, os recursos referentes à primeira parcela (R$ 403.387,54) não foram computados como débito, de modo que a sua devolução não enseja qualquer ajuste no dano estimado. Assim sendo, apenas a segunda parcela (R$ 3.604,00) foi contabilizada como crédito para reduzir o débito.
Na fase externa da tomada de contas especial, foram citados os dois ex-presidentes que geriram os recursos em apreço e a associação propriamente dita, com base na Súmula TCU 286, por ter sido a entidade contratada. As citações foram decorrentes da não comprovação da boa e regular aplicação dos recursos transferidos, imputando-se a cada ex-presidente a parcela de débito referente ao respectivo período de gestão e, em ambos os casos, em solidariedade com a associação.
Também se promoveu a audiência do Sr. Sammy Gesteira Roiter por ter descumprido o prazo para a prestação de contas, omitindo-se de cumprir o seu dever legal.
As citações e audiência foram regularmente realizadas pela via postal (peças 50 a 55) .
Transcorrido o prazo regular para apresentarem alegações de defesa e razões de justificativa frente às irregularidades imputadas ou restituírem os valores reclamados no processo, os responsabilizados permaneceram silentes.
Diante disso, a SecexTCE propõe, no essencial, considerar os responsáveis revéis, julgar irregulares suas contas, condená-los ao pagamento do débito apurado e aplicar-lhes a multa prevista art. 57 da Lei 8.443/1992.
Quanto à possibilidade de aplicação cumulativa das multas previstas nos arts. 57 e 58, inciso I, da Lei 8.443/1992, ainda que seja adequada a realização de citação e audiência do Sr. Sammy Gesteira Roiter, por força do disposto no art. 209, § 4º, do Regimento Interno do TCU, a unidade técnica destaca que existe relação de subordinação entre as condutas de "não comprovação da aplicação dos recursos" e de "omissão na prestação de contas", sendo a primeira consequência da segunda, o que enseja, na verificação das duas irregularidades, a aplicação da multa do art. 57, com o afastamento da multa do art. 58, inciso I, em atenção ao princípio da absorção.
Ademais, consoante a unidade instrutiva, não se configurou a prescrição decenal da pretensão punitiva deste Tribunal, contada nos termos do Acórdão 1441/2016-TCU-Plenário, uma vez que:
c. quanto ao Sr. Jose¿ Paulo Criso¿stomo Ferreira, sua gestão terminou em 3/7/2012;
d. em relação ao Sr. Sammy Gesteira Roiter e à associação, o prazo para apresentação da prestação de contas finalizou em 4/11/2013; e 
e. o ato de ordenação das citações e da audiência ocorreu em 4/5/2020 (peça 46) , gerando interrupção dos referidos prazos prescricionais.
O Ministério Público de Contas (MPTCU) , representado pelo subprocurador-geral Paulo Soares Bugarin, concordou com a proposta da unidade instrutiva.
II
Inicialmente, acolho os pareceres convergentes da unidade técnica e do MPTCU, cujos fundamentos incorporo como razões de decidir, sem prejuízo de aplicar ligeiro ajuste no cálculo do débito e de tecer os seguintes comentários adicionais.
Registro que os Srs. Sammy Gesteira Roiter e Jose¿ Paulo Criso¿stomo Ferreira requereram, no dia 10/6/2020, prorrogação do prazo anteriormente fixado para apresentarem suas defesas (peças 57 e 60) . Naquela ocasião, foi solicitada ampliação por 45 (quarenta e cinco) dias, tendo em vista que a pandemia causada pela Covid-19 criou muitas dificuldades para a obtenção e a organização de cópias de todos os documentos necessários para demonstrar a regularidade das respectivas condutas. Os pleitos foram deferidos pela unidade técnica, no exercício de competência por mim delegada (peças 58 e 61) .
Em seguida, houve novas solicitações de prorrogação de prazo formuladas pelos aludidos gestores, com o intuito de obter mais 45 (quarenta e cinco) dias (pec¿as 62 e 63) . Tendo em vista que o acesso aos documentos continuava prejudicado pela pandemia e observando os princípios da ampla defesa, do contraditório e da busca pela verdade material, autorizei a prorrogação, em caráter excepcional, mediante o despacho à peça 66, de 3/8/2020.
Mesmo com a extensão dos prazos, os responsáveis não apresentarem suas defesas nem recolheram aos cofres do Tesouro Nacional o débito apurado. Observo que já se passou mais de um ano desde que foram recebidos os ofícios de citação e de audiência pelos responsáveis. Dessa forma, restam caracterizadas as suas revelias, nos termos do art. 12, § 3º, da Lei 8.443/1992.
Convém relembrar que, nos processos do TCU, a revelia não leva à presunção de que seriam verdadeiras todas as imputações levantadas contra o responsável, diferentemente do que ocorre no processo civil, em que a revelia do réu opera a presunção da verdade dos fatos narrados pelo autor. Desse modo, a avaliação da responsabilidade do agente não pode prescindir da prova existente no processo ou para ele carreada.
Assim sendo, concentrando minha análise sobre a documentação juntada aos autos pelo tomador, considero não haver argumentos que possam ser utilizados para afastar as irregularidades imputadas aos responsáveis, nem elementos que permitam reconhecer a ocorrência de boa-fé nas condutas dos ex-presidentes da associação.
O Parecer 171/2018/GIGOV/FS (peça 1) , elaborado pela Caixa Econômica Federal, destaca que a ausência do relatório de execução de atividades final e dos demais documentos relativos à prestação de contas impossibilita a comprovação de que: o objetivo previsto no plano de trabalho foi cumprido; o benefício social esperado foi alcançado; e a parcela do objeto porventura executada possui funcionalidade parcial ou total. 		
Importante destacar que a jurisprudência desta Corte é firme no tocante à responsabilidade pessoal do gestor pela comprovação da boa e regular aplicação dos recursos federais recebidos mediante convênio ou instrumentos congêneres. Nesse contexto, todo aquele que utiliza ou gerencia recursos públicos, por dever constitucional e legal, submete-se ao encargo de demonstrar o correto emprego dos valores federais, nos termos dos arts. 37, caput, e 70, parágrafo único, da Constituição de 1988 e do art. 93 do Decreto-Lei 200/1967.
Quanto ao débito imputado ao Sr. Jose¿ Paulo Criso¿stomo Ferreira e à associação, em solidariedade, considero pertinente adotar pequeno ajuste no cálculo realizado pela unidade técnica (peça 68, p. 10-12) , para retirar o valor de R$ 34.502,92, na data de ocorrência de 2/3/2010. Isso porque, consoante a conciliação bancária (peça 26, p. 3) , trata-se de quantia que, no mesmo dia, foi lançada como crédito sem identificação e estornada, de modo que é possível inferir que não se refere a recursos federais e que esse valor entrou na conta específica por equívoco, não devendo, portanto, ser computado para fins de apuração do dano.
Em relação ao débito atribuído ao Sr. Sammy Gesteira Roiter e à associação, em solidariedade, também entendo adequado realizar ligeira correção no cálculo da unidade instrutiva (peça 68, p. 10-12) , para retirar o valor de R$ 7.727,26, na data de 15/3/2013, pois tal quantia não consta do extrato bancário e da conciliação bancária (peças 25 e 26) .
III
Passo a tratar da análise da prescrição das pretensões ressarcitória e punitiva.
Consoante a Súmula TCU 282, as ações de ressarcimento movidas pelo Estado contra os agentes causadores de danos ao erário são imprescritíveis. Esse era o posicionamento que vinha sendo aplicado, de maneira pacífica, nos julgados deste Tribunal até a decisão no âmbito do RE 636.886, ocasião em que o Supremo Tribunal Federal (STF) confirmou uma mudança de entendimento no sentido de considerar o dano prescritível.
Mesmo havendo embargos de declaração pendentes de apreciação no bojo do RE 636.886, o Ministro Raimundo Carreiro, na sessão plenária de 12/5/2021, trouxe substancioso voto no TC Processo 000.006/2017-3 em que buscou discutir as regras aplicáveis à verificação da ocorrência ou não de prescrição da pretensão ressarcitória no âmbito dos processos de controle externo. Naquela oportunidade, Sua Excelência assumiu, ao meu sentir de forma correta, que a Suprema Corte já havia decidido pela prescritibilidade do débito, restando pendente apenas a definição quanto ao prazo, ao termo a quo da contagem, à existência de marcos interruptivos e à eventual modulação desse novo entendimento. 
Ressalto que essa relevante discussão foi interrompida, devido a pedidos de vista de minha parte e dos Ministros Walton Alencar, Vital do Rêgo e Jorge Oliveira.
Diante desse contexto, ainda que o débito seja considerado prescritível, passo a demonstrar que, caso fosse aplicada qualquer uma das principais teses atualmente consideradas por ministros do STF, tal prescrição não ocorreu. A seguir, elenco essas teses:
f. primeira: a prescrição do dano, para o TCU, é de cinco anos, a contar da data do fato, por aplicação da Lei 9.873/1999, exceto no caso de ilícito administrativo que for também crime, hipótese na qual se aplica o prazo da lei penal;
g. segunda: a prescrição do dano, para o TCU, é de cinco anos, a contar da apresentação à Administração Pública da prestação de contas, exceto no caso de ilícito administrativo que for também crime, hipótese na qual se aplica o prazo da lei penal, pela aplicação supletiva e sistemática da Lei 9.873/1999 conjugada com a Lei 8.429/1992 (Lei de Improbidade Administrativa) ;
h. terceira: a prescrição do dano, para o TCU, é de dez anos, a contar da data do fato, por aplicação do art. 205 do Código Civil; e
i. quarta: a prescrição do dano, para o TCU, é de dez anos, a contar da data final da prestação de contas, por aplicação do art. 205 do Código Civil, tendo em vista que se trata de prescrição da pretensão de exigir contas, e não de pretensão ressarcitória, que só surge com eventual imputação do débito, ao final da tomada de contas especial.
Analisando sob a ótica da primeira tese, entendo que, no caso de omissão no dever de prestar contas, o fato irregular que deu ensejo ao débito foi a não prestação das correspondentes contas. Logo, a contagem do prazo prescricional se inicia imediatamente após o fim do período que o gestor tinha para apresentar a documentação comprobatória dos recursos administrados. Considerar como termo a quo data anterior, nesta situação, seria permitir exatamente o que o direito rechaça, ou seja, o administrador omisso seria beneficiado pela própria torpeza, pois a sua omissão contribuiria significativamente para o transcurso do prazo de prescrição a seu favor.
Assim, a contagem do prazo prescricional se inicia em 3/7/2012 para o Sr. Jose¿ Paulo Criso¿stomo Ferreira, por ser a data de término da sua gestão, e em 5/11/2013 para o Sr. Sammy Gesteira Roiter e para a associação, por ser o dia seguinte ao fim do prazo para apresentação da prestação de contas.
Quanto aos marcos interruptivos da Lei 9.873/1999, cabe trazer à baila a disciplina de seu art. 2º:
"Art. 2° Interrompe-se a prescrição da ação punitiva:                       
I - pela notificação ou citação do indiciado ou acusado, inclusive por meio de edital; 
II - por qualquer ato inequívoco, que importe apuração do fato;
III - pela decisão condenatória recorrível. 
IV - por qualquer ato inequívoco que importe em manifestação expressa de tentativa de solução conciliatória no âmbito interno da administração pública federal."
A tabela a seguir apresenta algumas das interrupções ocorridas na contagem do prazo prescricional, à vista dos fatos e do marco jurídico supramencionado:
	Fato
	Data
 (Sr. José Paulo) 
	Data
 (Sr. Sammy) 
	Data
 (Associação) 

	Início da contagem do prazo
	3/7/2012
	5/11/2013
	5/11/2013

	Notificação do responsável na fase interna
	24/4/2015 (peças 11 e 12) 
	6/12/2013 (peças 13 e 14) 
	Não houve

	Instauração da tomada de contas especial
	16/8/2018 (peça 37, p. 3) 
	16/8/2018 (peça 37, p. 3) 
	16/8/2018 (peça 37, p. 3) 

	Citação no TCU
	22/5/2020 (peças 52 e 55) 
	18/5/2020 (peças 51 e 54) 
	15/5/2020 (peças 50 e 53) 

Considerando apenas esses fatos processuais relevantes, sem mencionar, inclusive, outras providências para a apuração das irregularidades e para o prosseguimento do feito, é possível concluir que não houve, em nenhum momento, para qualquer dos responsáveis, a superação do prazo prescricional de cinco anos estabelecido na Lei 9.873/1999.
Passando para a segunda tese (aplicação da Lei 9.873/1999 conjugada com a Lei 8.429/1992) , verifico que também não se operou a prescrição. Isso porque o termo a quo passaria a ser a data da prestação de contas para todos os responsáveis. Contudo, no caso em apreço, houve omissão no dever de prestar contas, de modo que, seguindo essa tese, o termo inicial passaria a ser a instauração da tomada de contas especial pelo controle interno, efetivada em 16/8/2018 (peça 37, p. 3) . Considerando, ainda, a interrupção da contagem do prazo em razão das citações pelo TCU, fica claro que não transcorreu o prazo de cinco anos.
Acrescento que essa tese foi defendida pelo Ministro Gilmar Mendes no julgamento do RE 636.886, pelo Plenário virtual do STF, concluído em 17/4/2020. Destaco, a seguir, os seguintes trechos do seu voto:
"Considerando que a atividade de controle externo, a cargo do Poder Legislativo e auxiliado pelo Tribunal de Contas, é exercida, mutatis mutandis, como poder de polícia administrativa lato sensu, cujo objeto é agir preventiva ou repressivamente em face da ocorrência de ilícito que possa causar ou cause prejuízo ao erário, entendo aplicável o prazo quinquenal punitivo para os casos de ressarcimento aos cofres públicos, salvo em se tratando de fato que também constitua crime, ocasião em que a prescrição reger-se-á pelo prazo previsto na lei penal.
 (...) 
No âmbito da Lei de Improbidade Administrativa, existe disposição semelhante envolvendo o lapso prescricional, no art. 23, III, in verbis:
 (...) 
Ou seja, a própria legislação, que disciplina sobre a ação civil de improbidade administrativa, estipula que se computa o prazo quinquenal a contar da apresentação à Administração Pública 'da prestação de contas final pelas entidades'.
 (...) 
De outra banda, não sendo prestadas as contas, sequer o prazo decadencial (prescricional punitivo) se inicia, por se tratar de descumprimento de obrigação constitucional. Assim, enquanto persistir o ato omissivo inconstitucional, a fiscalização poderá ocorrer independentemente do tempo transcorrido entre a prática do ato ilícito e o início da fiscalização. Nessa situação omissiva, apenas iniciará o cômputo decadencial com o início da tomada de contas especial pelo controle interno ou externo."  (grifos acrescidos) .
Examinando agora à luz da terceira tese (art. 205 do Código Civil) , observo que não foi ultrapassado o prazo decenal de prescrição, a contar da data do fato. Nesse caso, os termos a quo para os responsáveis seriam os mesmos que mencionei para a primeira tese: 3/7/2012 para o Sr. Jose¿ Paulo Criso¿stomo Ferreira e 5/11/2013 para o Sr. Sammy Gesteira Roiter e para a associação. A interrupção da contagem do prazo teria ocorrido em 4/5/2020, com o ato que ordenou as suas citações (peça 46) . Logo, não transcorreu o prazo de dez anos.
Por último, verifico que tampouco se operou a prescrição caso fosse aplicada a quarta tese, pois não restou superado o prazo de dez anos a contar da data final da prestação de contas. Isso porque, havendo omissão no dever de prestar contas, entendo que, de acordo com essa tese, o termo inicial seria, para todos os responsáveis, o dia seguinte ao fim do prazo para apresentação da prestação de contas (5/11/2013) . A interrupção da contagem do prazo teria ocorrido em 4/5/2020, com o ato que ordenou as suas citações (peça 46) . Por conseguinte, não transcorreu o prazo de dez anos.
Esclareço que essa tese foi defendida pela Ministra Rosa Weber em decisões monocráticas no bojo do MS 37.310 (decisão liminar, de 12/8/2020) , MS 34.467 (decisão de mérito, de 17/8/2020) e MS 37.374 (decisão liminar, de 8/9/2020) , nas quais repisou a tese que já havia sustentado na decisão monocrática que proferiu, em 9/3/2018, no MS 35.536. No seu entendimento, o correto é considerar que o prazo de prescrição do dano é, na realidade, prazo de prescrição da pretensão de exigir ou tomar contas, o que justifica utilizar, no caso em tela, a data de 5/11/2013 como termo a quo para essa tese.
Diante do asseverado, não cabe falar em prescrição da pretensão ressarcitória na situação em tela, mesmo que seja usada qualquer uma das teses de prescrição acima mencionadas.
Seguindo a mesma lógica, verifico que também não houve a prescrição da pretensão sancionatória, tanto com fundamento na aplicação do entendimento jurisprudencial atual desta Corte de Contas (Acórdão 1441/2016-TCU-Plenário) , quanto com base na Lei 9.873/1999, equivalentes à terceira e primeira teses, respectivamente, e que constituem os dois principais regimes jurídicos defendidos para a contagem da prescrição no campo punitivo.
IV
Portanto, não havendo nos autos elementos que possam comprovar a regularidade na aplicação dos recursos transferidos ou permitir a conclusão pela boa-fé, aquiesço ao encaminhamento alvitrado pela unidade técnica e pelo MPTCU no sentido de julgar irregulares as contas dos responsáveis, condenando-os ao pagamento dos débitos apurados, com os pequenos ajustes que ora proponho, e aplicar-lhes a multa prevista no art. 57 da Lei 8.443/1992, a qual, em razão do tipo de irregularidade e do dano quantificado, fixo em 30% do débito original imputado a cada responsável, monetariamente corrigido até esta data.
Ante o exposto, manifesto-me por que o Tribunal aprove o acórdão que ora submeto à apreciação deste Colegiado.
TCU, Sala das Sessões, em 8 de junho de 2021.
BENJAMIN ZYMLER 
Relator